最高法院刑事判決　　　　　　九十四年度台上字第三四０五號
　　上　訴　人　甲○○
上列上訴人因偽造文書案件，不服台灣高等法院中華民國九十一
年九月二十五日第二審判決（九十一年度上訴字第一三００號，
起訴案號：台灣新竹地方法院檢察署八十二年度偵字第四０八六
、四二五七號），提起上訴，本院判決如下：
    主  文
原判決撤銷，發回台灣高等法院。
    理  由
本件原判決維持第一審依牽連犯從一重論處上訴人甲○○行使偽
造私文書，足以生損害於他人罪刑之判決，駁回上訴人在第二審
之上訴，固非無見。
惟查：(一)、刑法上之背信罪與詐欺罪雖同以意圖不法之利益為成
立要件，但前者取得不法利益之手段在於違背任務，後者則出於
詐欺，凡以詐欺方法取得不法利益者縱有違背任務關係存在於其
中，亦祇成立詐欺罪，不得以背信罪論處。原判決事實欄認定被
害人許王素滿以所有坐落新竹市○○段一九八九地號土地及其上
門牌號碼為新竹市○○街五十三巷三十六弄一號房屋，向新竹國
際商業銀行（下稱新竹商銀）申請抵押貸款，經該銀行於民國八
十一年八月十二日辦妥本金最高限額新台幣（下同）四百七十萬
元抵押權設定登記，於同年月十九日核撥四百六十萬元至許王素
滿之子許宏文在該銀行北門分行香山辦事處之帳戶，因許王素滿
嗣已不須籌備合建資金，為免繼續支付貸款利息，乃將前開土地
及建物之所有權狀、印鑑、身分證等一切資料交與上訴人，委託
其代為辦理塗銷抵押權登記事宜，詎上訴人竟意圖為自己不法所
有，未經許王素滿及許宏文之同意，於同年九月七日，前往上開
香山辦事處，盜用其所持有之許宏文印章於取款憑條上，偽造日
期為八十一年九月七日、金額三百二十萬元之取款憑條一紙，並
持以向該銀行提款，致使該銀行櫃檯人員陷於錯誤，如數將款交
予上訴人，上訴人因此違背許王素滿委託其處理塗銷前開房地抵
押權登記之任務，足以生損害於許王素滿、許宏文及新竹商銀等
情，因認上訴人除犯有刑法第二百十六條、第二百十條之行使偽
造私文書及同法第三百三十九條第一項之詐欺取財等犯行外，尚
牽連犯有刑法第三百四十二條之背信罪（見原判決第三頁第十二
行至第四頁第五行、第十三頁第十一行至第十四頁第二行）。上
載事實如果無訛，上訴人係違背許王素滿委託其代為辦理塗銷抵
押權登記之任務，而藉機以詐欺方法取得不法財物，依上開說明
，應祇成立詐欺取財罪，原判決依牽連犯論處上訴人背信罪刑，
於法已屬有違。(二)、原判決理由欄說明：「上訴人在本件事情被
發覺後，書立一紙面額四百萬元、發票日為八十二年四月二十九
日、到期日為八十二年五月二日，指定被害人許王素滿為受款人
之本票交予被害人，為被害人及被告所一致供陳，並有該本票影
本一紙在案……可證，參以許宏仁供稱伊家人心中盤算被告仲介
費應是十萬元上下……而被告詐取九十萬元及盜領三百二十萬元
，合計加減結果恰為四百萬元，要與該本票面額相符，可見被告
辯稱係被害人同意由伊代償七百八十萬元銀行貸款，而同意伊自
領三百二十萬元云云，尚無可採」等語（見原判決第十二頁第十
五行至第十三頁第三行），亦即謂許王素滿應給付上訴人之本件
仲介報酬僅約十萬元，該九十萬元係上訴人向許王素滿詐欺取得
。但上訴人對此始終辯稱：伊所收得之九十萬元，係伊介紹許王
素滿、羅淑娟母女就其等前開及同段一九八八地號土地與毗鄰朱
宗傳之妻楊秀卿所有同段一九九二地號土地合建所應得之八成之
仲介佣金等語，依卷附上訴人與許王素滿就前開土地合建事宜於
八十一年六月二十二日所訂立之委任契約書（羅淑娟擔任連帶保
證人）第四條及第六條亦約定：「甲方（指許王素滿）和地主或
建商合作不成立時，不須支乙方（指上訴人）任何費用。但甲方
如和地主或建商簽定契約，即視為合作成立，應於融資貸出時五
天內先行支付乙方八成佣金費用，尾款於頂樓完成後五天內付款
。」、「計算佣金標準依據路線價係數，地號一九八八、一九八
九屬高級住宅區內三角形畸零地，修正並更換地號一九九二準路
角臨十三米街地之換地設計，應酌取報酬為房地產總價款之百分
之壹點捌（一．八％），地號一九九二所應支付的佣金部分也一
併由甲方支付。」（見第一審訴字卷第三十三頁正、反面）。而
上訴人已仲介許王素滿就前開坐落新竹市○○段第一九八八、一
九八九地號面積三三九平方公尺土地，於同日與朱宗傳就坐落同
段第一九九二地號面積一二四平方公尺土地，成立合作興建地上
柒層樓房契約，亦有該合作契約書影本在卷可證（同上第一審卷
第三十四頁）。許王素滿復自陳已以前開房地供抵押向新竹商銀
貸得款項，依前述上訴人與許王素滿所訂立委任契約書約定，上
訴人自得向許王素滿收取房地產總價款百分之一．八之仲介報酬
，而前述合建之土地係坐落於新竹市，面積為四六三平方公尺即
約一百四十坪，其上又計畫興建地上柒層之樓房，則依此所計算
房地產總價款百分之一．八之仲介報酬，似不僅約十萬元，故許
宏仁所供本件上訴人之仲介費應是十萬元上下云云，是否真實，
即非無疑。況依前開許王素滿與朱宗傳所訂立之合作契約書所載
，其內並無為擔保該契約之履行，許王素滿須提供九十萬元保證
金予朱宗傳之約定，何以上訴人以此理由向許王素滿訛詐九十萬
元，許王素滿竟未向朱宗傳查證即如數交付？再原判決事實欄認
定許王素滿委託上訴人代為辦理塗銷抵押權登記事宜，詎上訴人
竟未經許王素滿及許宏文之同意，於八十一年九月七日前往新竹
商銀北門分行香山辦事處，盜用其所持有之許宏文印章於取款憑
條上，偽造金額三百二十萬元之取款憑條一紙，持以向新竹商銀
詐領該筆存款，迨至八十二年四月下旬，羅淑娟向銀行查詢，始
知該抵押權登記並未塗銷等情，係以許王素滿、許宏文陳證上訴
人並未徵得其等同意，擅自前往新竹商銀提領上開款項，且許宏
文之印章及存摺均交在上訴人手上，為部分證據（見原判決第八
頁第十行至第十四行）。但許宏文於第一審審理中係證稱：「（
竹企〈指新竹商銀〉的存摺跟印章，何人保管？）開始是我保管
，我們領二百四十四萬元出來後，因為還有餘款，我們公司有週
轉的需要，我就動用幾筆，後來，被告（上訴人）甲○○發現後
，就說這是合建的款項，不可動用，他就要我把存摺、印章交出
來，所以我在八月份把存摺、印章交給被告甲○○」、「（你的
存摺、印章，被告甲○○何時還你？）八十二年四月二十八日」
等語（見第一審訴緝字卷第八十一頁）。依許宏文前開陳述，上
訴人係以新竹商銀之貸款是供合建之用不可動支為由而要求其把
存摺、印章交出。惟此為上訴人所否認，辯稱：伊係與許王素滿
協議，由伊承受、借用該項抵押貸款，利息由伊負擔，故伊於八
十一年九月七日偕同許宏文赴新竹商銀領取三百二十萬元等語，
且原判決事實欄復已認定：至八十一年八月下旬，因許王素滿所
有前開土地之隔鄰即同市、段一九七二、一九七四、一九七五、
一九六七、一九九一、一九五三、一九九０、一九七七等地號土
地，將為新竹市政府撤銷徵收、發還原地主，致使許王素滿與朱
宗傳預定之上開合作興建事宜，將因土地不能臨接建築線，而無
法申請建照，上訴人即轉與前開相鄰土地所有人蔡紅柑、彭金樹
、林振定、鄭陳銀嬌、吳佩珍洽談收購事宜，擬由上訴人自己向
前開相鄰土地所有人購買土地後，再併同許王素滿、羅淑娟所有
前開土地共同合作興建樓房，並與許王素滿、羅淑娟更改原先由
許王素滿等出資建屋之方式，另由上訴人尋覓建設公司出資興建
等情（見原判決第三頁第四行至第十二行），此並有上訴人於八
十一年九月五日與許王素滿、羅淑娟訂立之合作契約書影本存卷
可徵（見第一審訴字卷第六十三頁反面、第六十八頁反面）。上
訴人既已與許王素滿、羅淑娟於八十一年九月五日更改原先和朱
宗傳合作興建之方式，許宏文原將其前述存摺、印章交予上訴人
保管之目的已不存在，則許王素滿、羅淑娟或許宏文何以不立即
要求上訴人將前述許宏文之存摺、印章交還，而任令上訴人推遲
至八十二年四月二十八日始行歸還？又許王素滿既委託上訴人代
為辦理塗銷抵押權登記，而辦理塗銷抵押權登記前復需清償借款
及利息，此為眾所周知之事實，乃許王素滿事後竟漠不關心而不
追問辦理結果，卻遲至八十二年四月下旬，始因羅淑娟向銀行查
詢而得知該抵押權登記並未塗銷？許王素滿、許宏文上開指陳是
否實在，亦不能無疑。實情為何？且此關涉上訴人是否成立本件
犯行，與上訴人之利益難謂無重大關係，為明真相，自應詳予查
明，原審對此均未根究明白，並於理由內為必要之敘述，遽行判
決，亦有未當。上訴意旨指摘原判決不當，非無理由，應認原判
決有撤銷發回更審之原因。原判決認上訴人牽連犯詐欺取財罪部
分，基於審判不可分原則，併予發回。又本件背信罪部分雖屬刑
事訴訟法第三百七十六條第五款所列案件，惟於修正刑事訴訟法
施行前，原得上訴於第三審法院，且已繫屬於法院，依刑事訴訟
法施行法第五條第一項規定，仍應依施行前之法定程序終結之，
附此敘明。
據上論結，應依刑事訴訟法第三百九十七條、第四百零一條，判
決如主文。
中　　華　　民　　國　九十四　年　　六　　月　二十三　日
                      最高法院刑事第十二庭
                          審判長法官  謝　俊　雄
                                法官  陳　世　雄
                                法官  蘇　振　堂
                                法官  吳　信　銘
                                法官  徐　文　亮
      本件正本證明與原本無異
                                      書  記  官
中　　華　　民　　國　九十四　年　　六　　月　二十八　日
                                                Ｒ
